【裁判字號】    88,重訴,148
【裁判日期】    900816
【裁判案由】    清償借款
【裁判全文】
臺灣屏東地方法院民事判決  八十八年度重訴字第一四八號
    原      告  屏東縣佳冬鄉農會
    法定代理人  丙○○
    被      告  丁○○
                甲○○○
    訴訟代理人  乙○○
右當事人間請求清償借款事件，本院判決如左：
    主    文
被告應連帶給付原告新台幣壹仟肆佰萬元，及自民國八十七年一月五日起至清償日止
按年息百分之十點五計算之利息，暨自八十七年七月五日起至清償日止，逾期在六個
月內者，按上開利率百分之十，逾期超過六個月者，按上開利率百分之二十計算之違
約金。
訴訟費用由被告連帶負擔。
本判決於原告以新台幣肆佰陸拾陸萬陸仟元供擔保後，得假執行；被告於假執行程序
實施前以新台幣壹仟肆佰萬元預供擔保准免為假執行。
    事    實
甲、原告方面：
一、聲明：除供假執行擔保金額外，其餘如主文所示。
二、陳述：
（一）被告丁○○於民國八十七年一月五日邀同被告甲○○○及訴外人陳蓋山為連帶
      保証人向原告農會借款一千四百萬元，約定借款期自八十七年一月五日迄九十
      四年一月五日止，利率為年息百分之十點五，每六個月返還本息一次，如有逾
      期喪失期限利益視為全部到期，逾期在六個月以內者按原利率百分之十，逾期
      超過六個月以上者，按原利率百分之二十計算之違約金，經被告等親自簽名用
      印由原告撥款入被告丁○○帳戶領取，詎被告丁○○借款後迄未繳付利息，經
      催討仍置之不理。為此依民法消費借貸及連帶債務之法律關係，請求被告二人
      連帶返還聲明所示之借款及利息與違約金。
（二）對被告抗辯之陳述：
  １、被告之借款事實有原告提出之借據、授信約定書、貸款分戶卡、轉帳支出傳票
      、提款備查單為証，並經承辦職員証述借款申請為被告丁○○親自洽辦及對保
      無誤。且授信約定書與借據上印章相同。
  ２、原告否認被告丁○○所陳述僅同意借三百萬元，逾三百萬元部分不知情之主張
      且本件借款被告丁○○分四次提領，除有蓋章外，且有按指印。
三、證據：提出借據、授信約定書二件、貸款分戶卡、轉帳支出傳票、被告活期儲蓄
    存款存摺、提款備查單、切結書、個人資料表、徵信報告表、八十六年十二月三
    十日放款審議小組會議記錄、貸款申請暨審核綜合表、撥款明細表、土地登記謄
    本、建物登記謄本、原告農會八十八年六月八日佳農信字第五八一號函、借款申
    請書、地籍圖謄本、屏東地政事務所建物測量成果圖、屏府農輔字證（臨）第三
    九０六０號當選證明書、活期存款取款憑條各一件為證，聲請鑑定被告二人之簽
    名筆跡。
乙、被告方面：
  一、聲明：原告之訴駁回。如受不利判決願供擔保請准宣告免為假執行。
  二、陳述：
  （一）共同陳述部分：借據上簽名非其等所為，印章確實是其等所有，當初農會總
        幹事即訴外人王鈺鑫曾找被告訴訟代理人拿取被告二人之印章欲借款三百萬
        元，係為競選經費之用，故曾交付印章及身份證，並曾找原告農會承辦人員
        找被告二人對保，才簽名並按指模，惟當初僅約定借款三百萬元，並無同意
        借出一千四百萬元及一千五百萬元，至於陳蓋山則不認識，撥款帳戶是丁○○所開設，無連帶借款一千四百萬元，亦無提領該筆金額，迄於收受法院支
        付命令始得悉本件借款金額高達一千四百萬元，當時曾找時任理事長之訴外
        人陳忠壽，次日王鈺鑫找被告並稱說毋庸對支付命令提出異議，其會處理，
        之後為訴訟瞭解所需被告曾至原告農會欲查詢相關文件資料均遭拒絕，其後
        透過屏東縣政府農業局輔導課及財政課協助曾得見一些資料。為避免發生擠
        兌風波，王鈺鑫及農會之總幹事、理事長分別找其等表明不願事情擴大之意
        願。為了被告本人名譽，曾經屏東縣佳冬鄉調解委員會處理，因相關貸款資
        料不能取得，故僅知一千四百萬元係分四次提領，借款本人則不知悉貸款如
        何被領走，而事後知悉屏東市大湖里竟有登記其所有名義之房屋，當時市價
        約值四百萬元，該房屋如何貸得一千四百萬元，亦令人生疑。至於陳蓋山如
        何擔任本件借款之連帶保證人，又如何由被告等為其擔任連帶保證人，被告
        均不知悉，應係王鈺鑫、王俊偉父子二人利用擔任農會總幹事期間所為。且
        當初被告丁○○僅開戶時去過原告農會一次，不可能去拿借款申請表後，又
        交回申請表，而當初承辦借款之農會職員，因涉及本案而有受刑事追溯之虞
        ，偵辦中之案件即甚多，其中王鈺鑫之子王俊偉、農會信用部主任曾繁來、
        徵信員陳西光等人均經起訴，四十六筆財產亦遭法院查封，王鈺鑫於八十八
        年度重訴字第一三一號民事卷中證述一千四百萬元及一千五百萬元之過程甚
        為清楚，於本件審理中證述則推說不清楚借款過程。
  （二）被告丁○○：
        借據上簽名非其所為，印章之事亦不知，至於授信約定書簽名及印章均其所
        有。取款憑條上之印章為被告所有，但指模非其所捺，取款文字非其繕寫。
  （三）被告甲○○○：
        借據上簽名非其所寫，為空白借據且印章非其所有，至於授信約定書簽名及
        手印均其所為。
  三、證據：均提出被告農會存款簿二件、中國時報一件、報紙簡報二件、本院八十
      八年度執全字第一五八五號強制執行事件不動產附表、臺灣屏東地方法院八十
      三年偵字第二八六三號等檢察官起訴書、屏東縣政府函各一件為證，並聲請訊
      問證人陳蓋山、王鈺鑫。
丙、本院依職權調取本院八十八年度重訴字第一四八號民事卷。
    理    由
甲、程序方面：
    原告機關之法定代理人陳忠壽於訴訟程序中進行中變更為丙○○，並依法聲明承
    受本件訴訟，核與法相符，合先敘明。
乙、得心證之理由：
一、本件原告主張被告丁○○於八十七年一月五日，向原告借款一千四百萬元（下稱
    系爭借款），由被告甲○○○、訴外人陳蓋山擔任連帶保證人，借款期限自八十
    七年一月五日至九十四年一月五日止，借款利息為年利率百分之十點五，每六個
    月償還本息一次，若有一期未依約清償，則借款人喪失期限利益，即視同全部到
    期，除應返還本息外，並應給付逾期六個月內按約定利息百分之十計算之違約金
    ，及逾期六個月以上者，則按約定利息百分之二十計算之違約金，被告丁○○自
    借款後，即分文未償還，爰依消費借貸及連帶保證之法律關係，訴請被告負連帶
    清償之責等情。被告丁○○則以其不認識連帶保證人陳蓋山，系爭借款之借據上
    簽名非其所為，亦無領取借款，但有在授信約定書上蓋章及按指印，且當初僅同
    意王鈺鑫借款三百萬元，至於取款憑條上之印章雖為其所有，但所捺之指印非其
    所有等語資為抗辯；另被告甲○○○則以不認識陳蓋山，借據上之簽名非其所為
    ，簽名時借據係空白，授信約定書上印章為其所有等語資為抗辯。
二、原告主張之事實，業據其提出與所述相符之借據、授信約定書、貸款分戶卡、活
    期存款憑條等件為憑。被告雖分別以前開情詞置辯，並請求訊問證人陳蓋山、王
    鈺鑫以資佐證。然查，據證人即本件借款之連帶保證人陳蓋山於本院八十八年重
    訴字第一三一號清償借款事件中證述：借款一千五百萬元是王鈺鑫拿其土地去借
    錢，由其將印章交給王鈺鑫去辦理，連帶保證人是誰去找的，則不清楚，不過王
    鈺鑫有說過連帶保證人亦有向原告借錢，大家互相當保人等語（見該卷第六十七
    至第六十八頁之八十八年十一月十一日言詞辯論筆錄）；另證人於本院審理中亦
    證述：其有同意擔任本件連帶保證人，認識被告之訴訟代理人，當時是王鈺鑫欲
    用錢而商借一千四百萬元，至於當時借據上有無簽寫金額則不清楚，錢則是王鈺
    鑫拿走等語在卷（見卷附本院八十八年十月二十一言詞辯論筆錄）；另證人王鈺
    鑫於本院八十八年度重訴字第一三一號清償借款事件中亦證稱：其認識陳蓋山，
    亦認識被告二人，丁○○是受僱於甲○○○，當時因甲○○○之先生乙○○要競
    選議員沒錢，其就向甲○○○說陳蓋山亦想借錢，你們可以互相保證，因丁○○
    是農會會員，乙○○就以丁○○的名義借了一千四百萬元，連帶保證人是陳蓋山
    、甲○○○，其是經過陳蓋山之同意借了一千五百萬元，借據上丁○○之簽名不
    是本人簽的，但是印章是丁○○本人拿到農會對保時蓋的，當初是說好一個借一
    千四百萬元，一個借一千五百萬元，所以被告甲○○○知道對保之金額是一千五
    百萬元等詞（見同前揭民事卷第六十七至第六十九頁之八十八年十一月十一言詞
    辯論筆錄）；雖證人王鈺鑫於本件審理中證述時否認借款之事（見同前揭本院八
    十八年十月二十一日言詞辯論筆錄），然證人即原告之職員陳美英到庭證述證人
    王鈺鑫曾主動帶其至被告訴訟代理人乙○○經營之大東海ＫＴＶ找被告二人對保
    之事（見同前揭筆錄）。且被告亦自承為朋友幫忙借款之事，曾交付印章及身分
    證予證人王鈺鑫，僅當初談好要借三百萬元等詞，由上開證人證詞可知，系爭借
    款乃被告丁○○授權證人王鈺鑫辦理借款事宜，而證人王鈺鑫於該案件有關借據
    上簽名蓋章之證述，亦與被告丁○○自承授信約定書上之指印為其所按捺、被告
    甲○○○自承借據上之簽名為真正等情相符；此經本院依職權調閱本院八十八年
    度重訴字第一三一號民事卷，閱明屬實，且有該言詞辯論筆錄影印附卷可稽，顯
    然上開證人於該案之證詞，為可採信，被告丁○○與訴外人陳蓋山分別向原告借
    款，且二人各互為連帶保證人之事實，應堪認定。且參酌原告提出之取款憑條上
    所蓋用印章與被告丁○○留存於借據、授信約定書上之印章相同，亦經被告自承
    印章為丁○○所有，撥款帳戶確為丁○○使用等語在卷，至於被告二人抗辯僅同
    意借款三百萬元等情，迄本件言詞辯論終結前始終無法舉證證明為實，是該抗辯
    無法採信；至被告甲○○○雖另辯稱簽名時借據係空白，簽名非其所有云云，惟
    始終未能提出具體之證據以證其說，且該借據上印章核與授信約定書印章相符，
    被告亦自承曾交付印章於王鈺鑫等語，是其所所辯亦顯無足採。是故本件原告之
    主張，應堪信為實在。至被告抗辯取款憑條上所捺指印非被告丁○○所有，惟按
    文書上既蓋用被告之印章以代簽名，已生簽名之效果，所捺指印是否本人所為，
    及繕寫文字非本人所為等抗辯核與簽名效力無涉，又借款後借款人如何使用借款
    ，交付何人使用均與消費借貸契約之成立無涉，附此敘明。
三、從而，原告依據消費借貸與連帶保證之法律關係，請求被告連帶給付原告一千四
    百萬元，及自八十七一月五日起起至清償日止，按週年利率百分之十點五計算之
    利息，暨自八十七年七月五日起至清償日止，逾期在六個月者，按上開利率百分
    之十，逾期超過六個月者，按上開利率百分之二十計算之違約金，於法即無不合
    ，應予准許。
四、原告陳明願供擔保，請求宣告假執行，被告亦陳明願供擔保請准宣告免為假執行
    ，核均無不合，爰分別酌定相當擔保金額，予以准許。
五、本件判決基礎已臻明確，兩造其餘攻擊防禦及舉證，核與判決無影響，爰不另一
    一論述，又原告聲請鑑定被告筆跡，以本件事證已明，無鑑定必要，附此敘明。
據上論結：本件原告之訴為有理由，依民事訴訟法第七十八條、第八十五條第二項、
第三百九十條第二項、第三百九十二條，判決如主文。
中      華      民      國      九十      年      八    月    十六      日
                                    臺灣屏東地方法院民事第一庭
~B法      官  潘  快
右為正本係照原本作成。
如對本判決上訴，須於判決送達後廿日內向本院提出上訴狀。
~B法院書記官  鄭美雀
中      華      民      國    九十      年      八      月     十六     日


司法院資訊處製作；財團法人民間司法改革基金會備份。
